【裁判字號】    98,訴,1314
【裁判日期】    990414
【裁判案由】    確認債權存在等
【裁判全文】
臺灣臺北地方法院民事判決              98年度訴字第1314號
原      告  甲○○  
            乙○○  
共      同
訴訟代理人  林見軍律師
被      告  博奇企業有限公司
法定代理人  戊○○  
訴訟代理人  曾郁智律師
上列當事人間請求確認債權存在等事件，本院於民國99年3月31
日言詞辯論終結，判決如下：
    主  文
原告之訴及假執行之聲請均駁回。
訴訟費用由原告負擔。
    事實及理由
一、原告主張：原告前因借款新臺幣（下同）130萬元給訴外人
    台協興股份有限公司（下稱台協興公司）而持有台協興公司
    簽付之支票3紙（發票日為民國98年1月10日、面額40萬元、
    票號UA0000000、UA0000000之支票2紙；發票日為98年3月10
    日、面額50萬元、票號UA0000000之支票乙紙），因台協興
    公司屆期未為清償，原告遂向臺灣桃園地方法院聲請假扣押
    執行，經該院民事執行處核發98年度執全字第155號執行命
    令，禁止債務人台協興公司於前開債權及執行費用10,400元
    之範圍內向被告收取或為其他處分，被告亦不得對債務人清
    償在案。詎被告竟具狀聲明異議，誆稱其對台協興公司之債
    務額僅250萬元，且已付清云云。惟依據被告與台協興公司
    間之工廠盤讓契約書第2條第2項約定，250萬元僅為機械動
    產之價金，至於原物料部分，則另有交易價額。是以，被告
    應給付台協興公司之價款非僅有250萬元，反之，依台協興
    公司提供之資料，被告尚欠台協興公司近1560萬元，被告所
    為如上異議之聲明，顯有規避付款之責。是以，被告於執行
    法院發給扣押命令階段，聲明異議，使得原告在私法上地位
    有受侵害之危險，應認原告得提起確認訴訟，以判決除去此
    債權無法獲得滿足之危險，故具有確認利益。另因訴外人台
    協興公司對被告有請求給付價金之權利，卻遲未依法主張，
    顯怠於行使其權利，原告自得依民法第242條前段、第243條
    前段，由原告代位受領該1,310,400元及法定遲延利息等語
    。並聲明：(一)確認訴外人台協興公司對被告有1,310,400元
    之債權存在。(二)被告應給付訴外人台協興公司1,310,400元
    及自起訴狀繕本送達翌日起至清償日止，按年息5%計算之利
    息，並由原告等二人代位受領及收取。(三)願供擔保請准宣告
    假執行。
二、被告則以：被告與台協興公司間就工廠盤讓之全部價金約定
    為14,410,000元，被告於98年2月6日前業已以支票分期支付
    完畢，並經台協興公司負責人簽收、開立發票。是以，被告
    確已如數支付與訴外人台協興公司議定之盤讓全部價金，並
    無積欠訴外人台協興公司任何款項，亦即台協興公司對被告
    已無任何債權存在，至於台協興公司收受支票後究係自行提
    示兌現，或背書轉讓他人，其與執票兌現者之關係如何，本
    於票據流通性、無因性，概與被告無涉。故原告訴請被告給
    付1, 310,400元之款項並無理由等語，資為抗辯。並聲明：
    (一)原告之訴及假執行之聲請均予駁回。(二)如受不利益判決，
    願供擔保請准宣告免為假執行。
三、兩造不爭執事項：
  (一)原告甲○○持有台協興公司所簽發之發票日為98年1 月10日
    ，票面金額400,000 元之支票一紙；原告乙○○持有台協興
    公司所簽發之發票日分別為98年1 月10日及同年3 月10日，
    票面金額各400,000 元及500,000 元之支票二紙。
  (二)被告於97年12月2 日與台協興公司簽訂工廠盤讓契約書，約
    定如下：
  1.被告向台協興公司買受該公司所有之(1)固定資產：機器及設
    備如明細清冊；(2)商業經營：包括客戶轉交、廠商名單、商
    譽等；(3)商標、電腦、軟體（維護原狀完整）；(4)原物料：
    不包括呆滯料（是否呆滯料由被告認定）。
  2.前開讓售標的(1)(2)(3)部分之總價為2,500,000 元，標的(4)部
    分，單價由雙方協議，數量依移交後清點數字為準，付款方
    式依總價款分期付款，一期一個月，月付2,000,000 元直到
    總價款付清為止。
  3.點交及收受之日期訂為97年12月31日。
  4.被告與台協興公司約定之買賣價金數額為14,410,000元。
  (三)被告已依工廠盤讓契約書約定於97年12月15日簽發票面金額
    2,500,000 元之支票乙紙予台協興有限公司，嗣於98年1 月
    12日簽發票面金額2,000,000 元之支票乙紙予台協興公司。
  (四)原告持上述(一)所載三紙支票向本院聲請對台協興公司發支付
    命令，經本院於98年3 月23日發給98年度司促字第7307號支
    付命令，原告甲○○對台協興公司有400,000 元及自98年1
    月10日起至清償日止按年息6%計算利息之債權存在；原告乙○○對台協興公司則有400,000 元及自98年1 月10日起至清
    償日止按年息6%計算利息，暨500,00 0元及自98年3 月10日
    起至清償日止按年息6%計算利息之債權存在，該支付命令已
    經確定。
  (五)原告為保全對於台協興公司之債權，向臺灣桃園地方法院聲
    請於債權本金1,300,000 元、執行費10,400元之範圍內假扣
    押台協興公司對被告出售公司資產之價金債權，經臺灣桃園
    地方法院以98年度司執全字第155號事件受理，並於98年2月
    4日對被告發扣押命令，被告於98年2月10日收受扣押命令，
    並於98年2月17日及98年3月27日對扣押命令聲明異議。
四、本件之爭點為：
  (一)被告是否對台協興公司於扣押命令生效時，尚有買賣價金債
    務1,310,400元未清償？被告抗辯已以分期支票之方式給付
    全數買賣價款與台協興公司，是否有據？又所為之清償有無
    背於扣押命令，得否對抗原告？
  (二)原告主張其得代位台協興公司行使對被告之買賣價金請求權
    ，有無理由？台協興公司是否怠於行使該買賣價金請求權？
五、得心證之理由
  (一)被告於扣押命令生效時，是否對台協公司尚有買賣價金債務
    1,310,400元未清償？
  1.經查，被告與台協興公司於97年12月2日簽訂工廠盤讓契約
    書，就台協興公司之固定資產、商業經營、商標、電腦、軟
    體部分約定價金為250萬元；就原物料部分，經雙方移交清
    點後協議為1191萬元，依約被告應按月給付200萬元至付清
    為止等情，有工廠盤讓契約書在卷可參，且為兩造所不爭執
    。而被告就上開總價金1140萬元，除簽約當日交付台協興公
    司250萬元之支票1紙外，復於98年1月12日交付200萬元之支
    票、98年2月6日交付面額為200萬元之支票4紙及51萬元、12
    0萬、20萬元之支票各乙紙交與台協興公司負責人丁○○而
    付清全部價金等情，業經證人丁○○、受被告委託負責製作
    系爭支票之廣泰公司會計人員丙○○○庭證述明確（見本院
    98年12月8日、99年1月15日準備程序筆錄），並有經丁○○
    簽收之付款明細表、發票等件卷可稽（卷第50頁），且系爭
    9紙支票均已兌現等情，亦有臺灣中小企業銀行五股分行99
    年2月26日函及其附件支票影本及兌現紀錄可參（卷第151-1
    60頁）。故被告抗辯其於98年2月10日收受扣押命令前，已
    給付全部之價金1410萬元與台協興公司乙情，應堪認定。
  2.原告雖主張，依工廠盤讓契約書之約定，被告僅需按月給付
    200萬元至總價款付清為止即可，被告為何會在98年2月6日
    將剩餘之價金全部付清云云。然證人丁○○證稱：「（被告
    是如何支付該1441萬？）證人簽約的時候被告有開250萬的
    支票為簽約金，盤點之後，後面的價金本來是約定每個月付
    200萬，我有到被告公司領過一次價金，剩下的款項是我在
    98年2月6日一次領清。」、「（為何是一次領清，不是每個
    月領票？）因為當時台協興公司要結束營業，需要償還銀行
    貸款，及付員工資遣費，繳稅金，貨款，所以我就請被告提
    早一次開票給我。」、「（付款明細表是否是你的簽名）是
    。上面有修改是因為我要付貸款及貨款，但是原先的票面日
    期來不及支應我的資金需求，我們公司本來是預定在4月30
    日結束營業，所以請被告改票的日期，戊○○也有同意，不
    過後來有拖延，至5、6月才結束。我拿到票就去還銀行的貸
    款。」等語，核與被告公司負責人劉斯博陳稱：「（每期的
    價金是如何支付？）除第一筆款是簽約時候給，後面各期是
    分2次，我簽發不同發票日期之支票交給對方，對方是由丁○○來被告公司向我取票，第二次交給對方支票時就將所有
    支票之價金付清。」、「（為何不是每個月開壹張？）因為
    在97年12月31日點貨之後總價已經確定，所以就可以一次開
    很多張票給付後面的價金。」、「（付款明細是否就是丁○○來取票簽收的？）是。這個表格是我製作，請丁○○在上
    面簽名。上面票期有劃掉是我劃掉的，因為丁○○要求我改
    票面日期，可能是他們資金週轉需要。」、「（依契約約定
    ，被告自98年2月起每個月付款200萬即可，為何被告要開立
    較早到期的票給台協興公司？）是對我們比較不利，但因為
    對方需要，而且我與葉先生也認識很久。」等語相符，是台
    協興公司因結束營業需將款項付清，而請被告提前交付支票
    以利資金周轉，尚與常情相符，原告以被告未依協議書之方
    式付款乙情推論被告非在收受扣押命令前付款，並無所據。
  3.原告雖又稱，被告於收受扣押命令後，曾於98年2月19日異
    議狀中自承：「債務人確有部分債權，惟此債權條件尚未成
    就，金額仍待結清」等語，足證被告當時尚未清償完畢仍對
    台協興公司負有債務云云。然觀諸上開被告於98年2月6日交
    付與台協興之7紙支票中，有6紙支票之票載發票日係在98年
    2月19日後，有系爭6紙支票影本在卷可稽（卷第83-88頁）
    ，是被告抗辯，其認為支付價金之部分支票發票日尚未屆至
    ，付款條件尚未成就，遂向執行法院陳報部分債權條件尚未
    成就，待日後台協興公司或其他支票持有人屆期提示並經銀
    行付款，確定雙方債權債務關係後，再向法院陳報等語，應
    堪採信。是原告以此異議狀主張被告未於扣押命令收受前之
    交付支票云云，尚非可採。
  4.原告復主張，被告如係在98年2月6日1次給付7張支票，則按
    開票之常理即習慣，應按發票日期之順序依序開立，然被告
    實際情況卻係發票日之順序與支票號碼之順序不同，可見不
    是在同一天開立云云。然觀諸系爭付款明細表上原先記載之
    第2至9期價金簽發之各支票之票號順序與發票日期順序確實
    相符，僅因其中第6、7、9筆價金支票之發票日有經刪除修
    改，致發票日之順序與票號之順序有所不同，此參諸證人丙○○○稱：「（付款明細表上發票日期是否你劃掉的？）是
    我劃掉的，領票當天戊○○說對方資金週轉的問題，所以要
    我更改付款明細表上的日期。」等語、被告公司負責人劉斯
    博陳稱：「上面票期有劃掉是我劃掉的，因為丁○○要求我
    改票面日期，可能是他們資金週轉需要。」等語及證人丁○○證稱：「上面有修改是因為我要付貸款及貨款，但是原先
    的票面日期來不及支應我的資金需求，我們公司本來是預定
    在4月30日結束營業，所以請被告改票的日期」等語甚明，
    是系爭7紙支票之票號順序既係因證人丙○○○製作支票後
    應戊○○要求修改發票日期而改變，自難以系爭支票號順序
    與發票日順序不同乙情，認定被告未在98年2月6日一次交付
    支票與台協興公司。
  5.原告另主張，系爭7筆於98年2月6日於付款明細表上簽收之
    「丁○○」筆跡，有不同的筆墨顏色，而該表上票期欄底下
    日期、金額的藍色字跡卻都出自於同一原子筆的筆墨，顯然
    第二期至第八期欄位的記載是一次記載製作的，故可知系爭
    支票不是在2月6日所一次製作交付云云。然證人丁○○證稱
    ：「（付款明細表是否為你簽的？）是。上面有修改是因為
    我要付貸款及貨款，但是原先的票面日期來不及支應我的資
    金需求」、「我到現場領票時，看到票面的日期來不及支應
    我要付的款項，就跟戊○○反應要改日期。」等語，堪認被
    告抗辯當日丁○○於付款明細表上簽收欄陸續簽署部分欄位
    後，突發現後續發票期日仍是依原訂日期，並沒有如其所願
    提前，於是停筆，請戊○○更改票期後，復以另枝筆簽名，
    故筆墨不同等語，堪以採信。且衡情，一般辦公場所多備有
    各式不同筆以供書寫，視使用人方便，隨時執筆書寫。故筆
    墨相同可能為同一用筆人於不同時日持相同之筆書寫，筆墨
    不同亦可能為同一用筆人於相同日期基於種種原因換持不同
    之筆書寫。原告所稱丁○○簽名筆墨不同乙情至多僅能證明
    其係用不同枝筆所書寫，尚無從證明丁○○非在98年2月6日
    當日簽收所有支票。
  6.原告又主張，證人丙○○○稱票據一定是在拿到發票之後才
    會開立，則被告提出之發票有2紙是在98年3月取得，可證系
    爭支票的簽立為98年3月1日之後，故系爭支票為執行命令送
    達後始開立云云。惟查證人丙○○○稱：「我在廣泰公司工
    作20多年，都是擔任會計工作，廣泰與博奇負責人都是戊○○」、「（公司如果要開支票都是由你製作？）原則上支票
    都是我開的。我只有開廣泰公司的票，博奇公司的票不會找
    我開。」、「（剛剛說你都是負責開廣泰公司的票，為何這
    次會開博奇的票？）因為博奇是戊○○投資的另一家公司，
    資金上的運作是廣泰公司在支援，所以戊○○才會叫我開票
    ，我想可能是台協興結束營業轉讓給博奇，博奇的會計還不
    熟。」、「（你們公司是否有提前將支票開好，提前支付貨
    款的情形？）沒有。貨款不會。本件是老闆特別交代。」等
    語，可知證人丙○○○稱公司在取得發票後才會開立支票乙
    節，係指廣泰公司就其本業常態性之銷貨、支付貨款之流程
    ，與本件被告收購台協興公司之工廠整體資產及原料之單次
    性交易，在本質上顯有不同。況後者交易金額達14,410,000
    元，遠高於一般收付貨款之水準，被告為調度資金準備分期
    付款，而與台協興公司約定，請其分期開立統一發票，核屬
    公平，並無悖於一般商業慣例。況此分期開立發票之模式，
    對財務狀況不佳之台協興公司而言，亦有遞延繳納營業稅之
    利益。故被告抗辯其與台協興公司約定被告分期付款，台協
    興公司則分期開立統一發票，嗣因台協興公司亟需資金調度
    而提前收取支票，致收取支票日與發票日期有所不同等語，
    應堪採信。
  7.原告另主張，被告於98年2月6日開立支票與台協公司係使台
    協興公司另外取得新的票據權利，並非一受領該支票，原先
    之貨款債權債務關係即告消滅，則該票據於扣押命令發生效
    力後再為兌現，對於台協興公司而言不應發生清償效力云云
    。惟按「扣押命令生效前，第三債務人為清償被扣押之債權
    ，已簽發支票或其他票據者，則對債權之扣押效力並不及於
    該支票或其他票據。因此縱於扣押命令後，第三債務人仍得
    支付該支票或其他票據之票款，如因此致扣押之債權消滅，
    則扣押命令失其效力。」（見張登科著，強制執行法，第43
    9 頁；黃永泉著，強制執行法實務析論下冊，第2362頁）。
    本件扣押命令係經臺灣桃園地方法院以98年度司執全字第15
    5號事件受理，並於98年2月4日對被告發扣押命令，禁止債
    務人即被告收取對第三人即台協興公司之價金債權或為其他
    處分，且該命令係於98年2月10日送達被告等情，為兩造所
    不爭執，而被告為因應台協興公司資金調度需求，於98年2
    月6日將所有支票全數交付台協興公司等情，已如前述，足
    認被告於98年2月10日收受扣押命令前，為清償系爭價金債
    權，已簽發支票予台協興公司，且系爭支票已於各該票載發
    票日提示兌現，有臺灣中小企銀五股分行兌現資料在卷可稽
    （卷第152-160頁）。揆諸前揭說明，被告於扣押命令生效
    後，仍得支付系爭支票之票款，且若因而使價金債權消滅，
    則扣押命令即失其效力。原告主張被告應受執行命令之拘束
    ，不得清償系爭票款，尚非有據。
  (二)從而，台協興公司對被告之債權既已於扣押命令生效前因清
    償而消滅，原告請求確認系爭債權存在，並依代位之法律關
    係請求代位受領台協興公司之價金債權，並無理由。
五、綜上所述，被告抗辯系爭工廠盤讓價金於被告收受扣押命令
    前已經被告清償而消滅等語，為有理由。是原告請求確認訴
    外人台協興公司對被告有1,310,400元之債權存在，並依民
    法第242條規定，請求被告給付台協興公司1,310,400元及遲
    延利息，並由被告代位受領，均為無理由，應予駁回。又原
    告之訴既經駁回，其假執行之聲請，亦失所附麗，應併予駁
    回。
六、本件事證已臻明確，兩造其餘主張、陳述及所提證據，經審
    酌認與本件判決結果不生影響，爰不一一論述，併此敘明。
七、訴訟費用負擔之依據：民事訴訟法第78條。
中    華    民    國    99    年    4     月    14    日
                民事第五庭    審判長法  官  薛中興
                                    法  官  吳佳薇
                                    法  官  莊書雯
以上正本係照原本作成
如對本判決上訴，須於判決送達後20日內向本院提出上訴狀
中    華    民    國    99    年    4     月    14    日
                                    書記官  謝梅琴

司法院資訊處製作；財團法人民間司法改革基金會備份。
